臺灣高等法院民事判決
108年度上易字第784號
上  訴  人  陳彥廷  
            林綉桔  
共      同
訴訟代理人  吳啟玄律師
被 上訴 人  譚鳳玲  

            鄭琬婷  
共      同
訴訟代理人  周宇修律師
            李郁婷律師
上列當事人間債務人異議之訴事件，上訴人對於中華民國108年4
 月22日臺灣士林地方法院第一審判決（107 年度訴字第1411號
）提起一部上訴，本院於109 年8 月26日言詞辯論終結，判決如
下：
    主      文
原判決關於駁回上訴人後開第二項之訴部分，及訴訟費用之裁判
（除確定部分外）均廢棄。
臺灣士林地方法院一０七年度司執字第四二六四三號強制執行事
件關於附表本票債權所為超過新臺幣壹佰參拾參萬壹仟參佰玖拾
柒元之本金部分，及該超過部分其中新臺幣肆萬捌仟陸佰壹拾柒
元自民國一百年八月二十二日起算，其餘新臺幣壹佰零壹萬玖仟
玖佰捌拾陸元自民國一百零二年五月三十日起算之利息部分之強
制執行程序應予撤銷。
其餘上訴駁回。
第一審（除確定部分外）、第二審訴訟費用由上訴人連帶負擔百
分之六十五，餘由被上訴人負擔。
    事實及理由
壹、程序方面
    按當事人於第二審不得提出新攻擊或防禦方法。但對於在第
    一審已提出之攻擊或防禦方法為補充者，不在此限。民事訴
    訟法第447條第1項第3款定有明文。上訴人主張其等於民國 
    99年3月22日向被上訴人借款新臺幣（下同）240萬元（下稱
    系爭借款），並已於100年6月8日償還121萬3,777元予被上
    訴人（下稱系爭還款）等情，被上訴人於原審抗辯系爭還款
    係用以償還上訴人以訴外人陳健珍、洪千雅名義簽發本票（
    下稱另紙本票）為擔保之另筆300萬元借款（下稱另筆借款
    ）（見原審卷104頁），於本院改稱系爭借款及另筆借款之
    實際借款人均僅為上訴人林綉桔，故系爭還款係林綉桔指定
    清償另筆借款，乃就原審已提出之防禦方法為補充，尚無不
    合，應予准許。
貳、實體方面
一、上訴人主張：伊等於99年3月22日向被上訴人借款240萬元（
    即系爭借款），並簽發如附表所示本票供擔保（下稱系爭本
    票）。嗣被上訴人取得臺灣臺北地方法院100 年2 月14日10
    0年度司票字第1262號裁定系爭本票准予強制執行(下稱系爭
    本票裁定），並於100年及101年間二度向臺灣花蓮地方法院
    （下稱花蓮地院）聲請強制執行，依序取得101 年6 月8 日
    花院美100 司執廉16436 字第111656號債權憑證（全未受償
    ）及104 年11月13日補發之花院美100 司執廉16436 字第10
    411131047 號債權憑證（除執行費用外，受償101萬9,986元
    ，本次執行下稱101年執行程序），再向原法院聲請強制執
    行，經原法院以107 年度司執字第42643 號事件執行中（下
    稱系爭強制執行程序）。惟系爭借款業據上訴人陳彥廷指示
    訴外人黃心柔於100年6月8日匯款121萬3,777元予被上訴人
    鄭琬婷（即系爭還款），清償本金112萬8,561元、利息8萬5
    ,216元；伊等再於100年8月22日以4萬8,617元清償本金3萬2
    ,733元、利息1萬5,884元；被上訴人復經101年執行程序於1
    02年5月30日得款106萬6,506元，獲償執行費用4萬6,520元
    、利息13萬1,948元、本金88萬8,038元，故伊等所欠本金僅
    餘35萬668元等語。爰請求確認系爭本票債權於超過35萬668
    元本息部分不存在，並依強制執行法第14條第1項前段規定
    ，請求撤銷本票債權不存在部分之系爭強制執行程序（原審
    判決確認被上訴人就系爭本票，於超過133萬1,397元之本金
    部分，及該超過部分其中4萬8,617元自100年8月22日起至清
    償日止，101萬9,986元自102年5月30日起至清償日止，按年
    息百分之六計算之利息部分之本票債權不存在，並駁回上訴
    人其餘之訴。上訴人就上開請求之敗訴部分不服，提起上訴
    。未繫屬本院部分，不予贅述）。上訴聲明：㈠原判決駁回
    後開二、三項部分廢棄。㈡上開廢棄部分，確認被上訴人就
    系爭本票債權於35萬668元至133萬1,397元之本金部分，及
    上開債權範圍自102年5月31日起至清償日止，按年息百分之
    六計算之利息不存在。㈢系爭強制執行程序，關於系爭本票
    債權不存在部分應予撤銷。
二、被上訴人則以：林綉桔依序於99年3月8日、22日向伊借貸30
    0萬元（即另筆借款）、240萬元（即系爭借款），系爭借款
    由上訴人簽發系爭本票擔保。系爭借款僅於100年8月22日受
    償4萬8,617元、再經101年強制執行程序於102年5月30日得
    款受償101萬9,986元。系爭還款則係林綉桔指定用以清償另
    筆借款，非清償系爭借款等語，資為抗辯。答辯聲明：上訴
    駁回。
三、兩造不爭執事項：（見原審卷157頁、本院卷302至304頁、3
    66頁）
  ㈠林綉桔將其所購買花蓮縣○○鄉○○○○00○0號、65之3號房屋及其
    坐落土地（下稱41之1號房地、65之3號房地）、145之3號房
    屋及坐落土地借名登記於洪千雅名下，另將同新邨242之3號
    、250之3號之房屋及坐落土地，借名登記於陳健珍名下。
　㈡林綉桔將其所購買同上新邨66之1號、160之3號房屋及坐落土
    地（下稱66之1號房地、160之3號房地）、142之3號、156之
    3號、163之3號之房屋及坐落之土地借名登記於陳彥廷之名
    下。　
　㈢陳健珍、洪千雅於99年3月6日簽發金額300萬元之本票（即另
    紙本票）予被上訴人。嗣經被上訴人聲請本票裁定獲准後，
    向臺灣宜蘭地方法院（下稱宜蘭地院）聲請強制執行（100
    年度司執字第11113號，下稱另案強制執行事件）。
　㈣陳健珍曾於另案強制執行事件中，以陳彥廷名下160之3號房
    地、洪千雅名下65之3號房地已出售可作為清償為由，聲請
    延緩強制執行。
　㈤訴外人黃愛樵因160之3號房地交易，於101年1月4日匯款117
    萬0,046元至鄭琬婷台新銀行之帳戶，其匯款申請書回條聯
    上備註「代償陳健珍借款」。陳健珍於101年4月17日匯款80
    萬元至鄭琬婷台新銀行帳戶。被上訴人於同日以債權清償完
    畢為由，向宜蘭地院撤回另案強制執行聲請。
　㈥被上訴人於99年3 月22日將系爭借款交付上訴人，上訴人簽
    發系爭本票為擔保。被上訴人於100 年8 月22日受償4萬8,6
    17元（此為訴外人即代書事務所助理郭玫君於100年8月22日
    將出售洪千雅名下之41之1號房地價金之尾款4萬8,617元，
    以陳彥廷之名義匯款至鄭琬婷台新銀行之帳戶），被上訴人
    並經101年強制執行程序於102年5月30日得款扣除執行費後
    受償101萬9,986 元。
　㈦黃心柔於100年6月8日將66之1號房地價款121萬3,777元匯至
    鄭琬婷台新銀行帳戶。
四、得心證之理由
  ㈠按本票乃文義證券及無因證券，本票上之權利義務，依票上
    所載文義定之，與其基礎之原因關係各自獨立。故本票上權
    利之行使，不以其原因關係存在為前提。至票據債務人以自
    己與執票人間所存抗辯事由，對抗執票人，固為法之所許，
    惟應由票據債務人就此抗辯事由負舉證責任。上訴人主張系
    爭本票債權業據其一部清償而於超過35萬668元本息部分不
    存在，自應由上訴人負舉證之責。
　㈡查，被上訴人於99年3月22日將系爭借款交付上訴人，上訴人
    簽發系爭本票為擔保。且系爭借款於100 年8 月22日因林綉
    桔借名登記於洪千雅名下之41之1號房地出售，郭玫君將價
    金尾款4萬8,617元，以陳彥廷之名義匯款至鄭琬婷台新銀行
    之帳戶為一部清償，再經被上訴人於101年強制執行程序得
    款扣除執行費後獲償101萬9,986 元等情，為兩造不爭執（
    如三、㈥所載），兩造並同意上開金額均如原判決所示用以
    抵充系爭本票本金（見本院卷432頁），則上訴人請求確認
    被上訴人共同持有系爭本票，於超過133萬1,397 元（計算
    式：240 萬－48,617－1,019,986 ＝1,331,397 ）之本金部分
    ，及該超過部分其中4萬8,617元自100 年8 月22日起至清償
    日止，其餘101萬9,986 元自102 年5 月30日起至清償日止
    ，按年息百分之六計算之利息部分之本票債權不存在，應屬
    有據。
　㈢次查，林綉桔將多筆不動產借名登記於陳健珍、洪千雅、陳
    彥廷名下，陳健珍、洪千雅共同簽發金額300萬元之另紙本
    票予被上訴人，經被上訴人持之聲請本票裁定獲准後，向宜
    蘭地院對陳健珍聲請另案強制執行，陳健珍於此強制執行程
    序中曾以林綉桔借名登記於陳彥廷名下160之3號房地、登記
    於洪千雅名下65之3號房地已出售，價金可作為清償為由，
    聲請延緩強制執行，嗣黃愛樵於101年1月4日將160之3號房
    地價金117萬0,046元匯至鄭琬婷台新銀行之帳戶，其匯款申
    請書回條聯上註明「代償陳健珍借款」，被上訴人於101年4
    月17日以該本票債權業據清償完畢為由，撤回另案強制執行
    聲請等情，為兩造所不爭執（如三、㈠至㈤所載），可知另紙
    本票雖由陳健珍、洪千雅簽發，然此300萬元本票債務於另
    案強制執行程序中，業以林綉桔借名登記於陳彥廷名下之16
    0之3號房地價金117萬0,046元為一部清償，陳彥廷並曾自承
    其與陳健珍、洪千雅均為林綉桔購買不動產之人頭，如有借
    錢，應該就是林綉桔本人等語（見本院卷213、267頁），堪
    認此筆300萬元本票債務之原因債權債務關係應係存在於林
    綉桔與被上訴人間。再查，66之1號房地亦為林綉桔借名登
    記於陳彥廷名下，於100年間由黃心柔買受取得所有權後，
    黃心柔於100年6月8日將房地價金121萬3,777元（即系爭還
    款）匯予鄭琬婷等情，為兩造所不爭執（如三、㈡、㈦所載）
    ，且有該房地所有權移轉登記申請文件在卷可稽（見原審卷
    70至82頁），證人即代書事務所助理郭玫君並於原審證稱：
    伊依照林綉桔指示，於黃心柔匯款申請書回條聯上註記「原
    屋主陳彥廷代陳健珍還款$0000000元」後傳真給鄭琬婷等語
    （見原審卷110、159 頁），被上訴人抗辯林綉桔處分66之1
    號房地價金121萬3,777元，非用以償還系爭借款，而係償還
    另筆借款（即上開300萬元本票債務之原因債務）等語，核
    非無據。復參以被上訴人另案強制執行程序原聲請拍賣陳健
    珍所有位於宜蘭市之不動產，此經本院調取該案卷宗核閱無
    訛，被上訴人抗辯林綉桔為避免其債務致陳健珍本人財產遭
    受強制執行拍賣損失，而將其借名登記於陳彥廷名下之160
    之3、66之1房地出售之價金均用以清償另筆本票債務等語，
    核與常情無違。上訴人主張被上訴人不能證明林綉桔與被上
    訴人間尚有另筆借款債務存在，系爭還款係用以償還系爭借
    款云云，即無可採。至於上訴人主張陳彥廷、黃心柔、鄭琬
    婷曾於100年5月27日簽署同意書記載66之1號房地係因陳彥
    廷與鄭琬婷間金錢借貸而設定抵押權等語（見原審卷126頁
    ），無非係因陳彥廷時為該房地之所有權登記名義人，故由
    其出面與買受人及抵押權人約定清償及塗銷抵押權事宜，以
    明三方權益，此約定對於實際房地所有權人林綉桔與被上訴
    人間約定以66之1房地價金清償雙方另筆借款，核無影響，
    併此敘明。
　㈣按強制執行法第14條第1項規定之債務人異議之訴，為形成之
    訴，係以執行名義成立後，有債權不成立或消滅或妨礙債權
    人請求之事由發生時，債務人得請求法院以形成判決宣示不
    許就該執行名義為全部或一部之強制執行，或撤銷該執行名
    義全部或一部之強制執行程序。被上訴人前持系爭本票裁定
    對上訴人聲請強制執行後，取得上開債權憑證，據為本件執
    行名義，聲請強制執行，經系爭執行事件受理中，系爭本票
    債權於超過133萬1,397 元之本金，及該超過部分其中4萬8,
    617元自100年8月22日起算，其餘101萬9,986 元自102 年5 
    月30日起算之利息部分之本票債權不存在，已如前述，上訴
    人依強制執行法第14條規定提起債務人異議之訴，於上開不
    存在債權之範圍內為有理由，原審關於上述範圍竟就上訴人
    請求撤銷系爭強制執行事件之執行程序部分，為上訴人敗訴
    之判決，自有違誤。上訴人指摘原判決此部分不當，求予廢
    棄改判，非無理由。至上訴人超逾此部分之請求，即屬無據
    。
五、綜上所述，上訴人請求確認系爭本票債權於超過133萬1,397
     元之本金，及該超過部分其中4萬8,617元自100 年8 月22
    日起至清償日止，101萬9,986 元自102 年5 月30日起至清
    償日止，按年息百分之六計算之利息部分之本票債權不存在
    ，並依強制執行法第14條第1項前段規定，請求撤銷上開債
    權不存在部分之系爭強制執行程序，核屬正當，應予准許。
    逾此部分之請求即屬無據，不應准許。原判決就應准許部分
    ，駁回上訴人前開撤銷強制執行程序部分之請求，尚有未洽
    ，上訴意旨指摘原判決此部分不當，求予廢棄改判，為有理
    由，爰撤銷該部分原判決，改判如主文第2項所示。原判決
    就不應准許部分，駁回上訴人之訴，核無不合，上訴意旨指
    摘原判決此部分不當，求予廢棄改判，為無理由，應駁回其
    上訴。　
六、本件事證已臻明確，兩造其餘之攻擊或防禦方法及所用之證
    據，經本院斟酌後，認為均不足以影響本判決之結果，爰不
    逐一論列，附此敘明。
七、據上論結，本件上訴一部為有理由，一部為無理由，依民事
    訴訟法第450條、第449 條第1項、第79條、第85條第1項前
    段、第2項，判決如主文。
　　　　　　　　　
中　　華　　民　　國　　109 　年　　9 　 月　　16 　　日
                  民事第二十三庭　　　　
                      審判長法  官  蕭胤瑮
                            法  官  許勻睿
                            法  官  袁雪華
附表：　　　　　　　　　　　　　
編號 共同發票人 票面金額 （新臺幣） 本票號碼 發票日 到期日 1 陳彥廷 林绣桔 240萬元 CH004942 99年3月22日 未記載 
正本係照原本作成。
不得上訴。
中　　華　　民　　國　　109 　年　　9 　　月　　16　　日

  　　　　　　　　　　　　　書記官  蕭英傑